ACORDAO-COMPLETO-2457229

ACÓRDÃO 9161/2021 ATA 23/2021 - PRIMEIRA CÂMARA

VISTOS, relatados e discutidos estes autos de concessão de aposentadoria pela Fundação Universidade de Brasília (FUB) .
ACORDAM os ministros do Tribunal de Contas da União, reunidos em sessão da 1ª Câmara, diante das razões expostas pelo relator, em:
9.1. considerar ilegal o ato de aposentadoria  da Sra. Maria Rita Neves Araújo (48379/2020, peça 2) , recusando-lhe o registro, nos termos do § 1º do art. 260 do RI/TCU; 
9.2. dispensar a devolução dos valores indevidamente recebidos até a data da ciência pela Fundação Universidade de Brasília, do presente acórdão, com base no Enunciado 106 da Súmula da Jurisprudência do Tribunal;
9.3. determinar à Fundação Universidade de Brasília que:
9.3.1. na hipótese de vir a ser desconstituída a decisão liminar proferida nos autos do MS 28819/DF, cesse os pagamentos decorrentes da URP (26,05%) em relação ao ato impugnado;
9.3.2. comprove o atendimento das determinações constantes do subitem 9.2 do Acórdão 561/2017-TCU-Plenário, caso a parcela indigitada ainda esteja sendo paga; 
9.3.3. dê ciência do inteiro teor desta deliberação à interessada, alertando-a de que o efeito suspensivo proveniente da interposição de eventuais recursos perante o Tribunal não a exime da devolução dos valores percebidos indevidamente após a respectiva notificação, caso esses não sejam providos, devendo encaminhar os comprovantes dessa notificação a esta Corte no prazo de até 30 (trinta) dias;
9.4. encerrar o processo e arquivar os presentes autos.

Ato de Aposentadoria.

Primeira Câmara

Fundação Universidade de Brasília (FUB).

3. Interessada: Maria Rita Neves Araújo (XXX.668.811-XX).

13.1. Ministros presentes: Walton Alencar Rodrigues (Presidente), Benjamin Zymler, Vital do Rêgo e Jorge Oliveira.
13.2. Ministros-Substitutos presentes: Augusto Sherman Cavalcanti e Weder de Oliveira (Relator).

WEDER DE OLIVEIRA

Em exame, ato de concessão inicial de aposentadoria emitido pela Fundação Universidade de Brasília (FUB) .
Reproduzo, com ajustes de forma, a instrução do auditor da Secretaria de Fiscalização de Integridade de Atos e Pagamentos de Pessoal e de Benefícios Sociais (Sefip) , (peça 4) , que recebeu anuência do diretor da unidade especializada (peça 5) :
" (...) EXAME TÉCNICO  
Procedimentos aplicados
3.	Os procedimentos para exame, apreciação e registro de atos de pessoal encontram-se estabelecidos na Instrução Normativa TCU 78/2018 e na Resolução TCU 206/2007. Essas normas dispõem que os atos de pessoal disponibilizados por meio do e-Pessoal devem ser submetidos previamente a críticas automatizadas, com base em parâmetros predefinidos.
4.	As críticas das informações cadastradas na etapa de coleta do ato foram elaboradas e validadas levando-se em conta as peculiaridades de cada ato. Os itens verificados nessa etapa são inerentes a dados cadastrais, fundamentos legais, mapa de tempo, ficha financeira, assim como eventuais ocorrências de acumulação. Trata-se de verificações abrangentes, minuciosas e precisas e sem a necessidade de ação humana e, portanto, menos suscetível a falhas. As críticas aplicadas estão discriminadas no sistema, no Menu e-Pessoal, opção "Crítica", que podem ser acessadas mediante concessão de perfil específico a servidores do TCU responsáveis pela análise.
5.	Além das críticas automatizadas, há verificação humana adicional no caso de haver alertas do sistema ou informações não formatadas, como esclarecimentos do gestor ou do controle interno.  
6.	As críticas também consideram os registros do Sistema Integrado de Administração de Recursos Humanos (Siape) . O Siape disponibiliza informações atualizadas sobre as parcelas que integram os proventos, diferentemente, portanto, do e-Pessoal, que informa as parcelas no momento do registro do ato. 
7.	Essa confrontação com o Siape fornece uma visão atual e verdadeira da situação, o que permite descaracterizar irregularidades e inconsistências que, embora constantes do e-Pessoal, já foram corrigidas.
8.	As verificações detectadas no ato encontram-se discriminadas na aba de pendências do ato no sistema e-Pessoal, bem como no espelho do ato contemplado por esta instrução.
Exame das Constatações
9.	Ato: 48379/2020 - Interessado: MARIA RITA NEVES ARAUJO - CPF: XXX.668.811-XX
9.1.	Parecer do Controle Interno: considerar o ato Análise dispensada de acordo com o art. 15 da IN TCU 78-2018. Justificativa:  AVOCAÇÃO COM BASE NO ARTIGO 15 DA IN TCU 78/2018
9.2.	Constatações e análises: 
9.2.1.	Pagamento de adicional/retribuição de titulação/especialização/qualificação '82938 - IQ-INCENT. QUALIFICACAO 15% AP (Vantagem de caráter pessoal - Adicional/retribuição decorrente de titulação/qualificação) ' sem suporte em diploma/certificado adequado.
a.	Justificativa do Gestor de Pessoal: Devido à pandemia causada pela COVID -19, os servidores de Brasília estão trabalhando de maneira remota e, portanto, com maior dificuldade em acessar os arquivos físicos da UNB. O diploma da servidora não foi localizado, porém encaminhamos em anexo um documento constante no sistema de pessoal da UNB que mostra o local onde a servidora realizou seu curso e a data em que o incentivo à qualificação foi concedido a elaGestor anexou os seguintes documentos: Ficha-Documento oficial.
b.	Análise do Controle Interno: Análise dispensada de acordo com o art. 15 da IN TCU 78-2018
c.	Análise da unidade técnica (Sefip/TCU) : No ato, há comprovação da regularidade do pagamento da rubrica.
9.2.2.	Houve o registro de pelo menos uma rubrica com 'Denominação para análise pelo TCU = Decisão judicial (10289 - DECISAO JUDICIAL N TRAN JUG AP (Decisão judicial - Outros) - R$ 949,71) .
a.	Justificativa do Gestor de Pessoal: Não há. Verificação efetuada no âmbito do TCU.
b.	Análise do Controle Interno:  Não há. Verificação efetuada no âmbito do TCU.
c.	Análise da unidade técnica (Sefip/TCU) : Conforme jurisprudência desta Corte de Contas, é ilegal o pagamento de URP sem a devida absorção por reajustes salariais subsequentes.
9.2.3.	A categoria de tempo ponderado (Atividades perigosas, insalubres ou penosas) não está amparada na jurisprudência do TCU, pois não foi deferida para 'Profissional de saúde com profissão regulamentada', ou para servidor com Regime jurídico anterior à Lei 8.112/1990 diferente de CLT ou posterior a 11/12/1990.
a.	Justificativa do Gestor de Pessoal: Não há. Verificação efetuada no âmbito do TCU.
b.	Análise do Controle Interno:  Não há. Verificação efetuada no âmbito do TCU.
c.	Análise da unidade técnica (Sefip/TCU) : De acordo com os documentos anexados ao ato, a averbação é legal.
9.2.4.	Existe rubrica (10289 - DECISAO JUDICIAL N TRAN JUG AP (Decisão judicial - Outros) ) nos proventos atuais (Contracheque Siape) classificada com 'Denominação para análise pelo TCU' do tipo 'Decisão judicial'.
a.	Justificativa do Gestor de Pessoal: Não há. Verificação efetuada no âmbito do TCU.
b.	Análise do Controle Interno:  Não há. Verificação efetuada no âmbito do TCU.
c.	Análise da unidade técnica (Sefip/TCU) : Conforme jurisprudência desta Corte de Contas, é ilegal o pagamento de URP sem a devida absorção por reajustes salariais subsequentes.
9.2.5.	Ato e-Pessoal em substituição a ato Sisac devolvido de acordo com comunicado da presidência do TCU.
a.	Justificativa do Gestor de Pessoal: Não há. Verificação efetuada no âmbito do TCU.
b.	Análise do Controle Interno:  Não há. Verificação efetuada no âmbito do TCU.
c.	Análise da unidade técnica (Sefip/TCU) : Ato em substituição a ato SISAC devolvido com entrada original no TCU na data de 15/4/2016.
9.3.	O detalhamento da inconsistência acima elencada encontra-se no anexo II dessa instrução. 
9.4.	Encaminhamento do ato: 
9.4.1.	Considerar ILEGAL e recusar registro do ato de Aposentadoria de MARIA RITA NEVES ARAUJO do quadro de pessoal do órgão/entidade Fundação Universidade de Brasília, com base nos arts. 71, inciso III, da Constituição Federal, 1º, inciso V, e 39, inciso II, da Lei 8.443/1992 e 260, § 1º, do Regimento Interno.
9.4.2.	Com fulcro no art. 262, caput, do Regimento Interno deste Tribunal, determinar ao órgão/entidade Fundação Universidade de Brasília que: 
a.	dê ciência, no prazo de quinze dias, contados da notificação, do inteiro teor desta deliberação ao interessado, alertando-o de que o efeito suspensivo proveniente da interposição de eventuais recursos junto ao TCU não o exime da devolução dos valores percebidos indevidamente, caso o recurso não seja provido.
b.	informe o teor do acórdão que vier a ser prolatado, encaminhando ao TCU, no prazo de trinta dias, comprovante da data de ciência pelo interessado, nos termos do art. 4º, § 3º, da Resolução TCU 170/2004.
c.	promova a exclusão, no prazo 15 (quinze) dias, contados a partir da ciência desta deliberação, sujeitando-se a autoridade administrativa omissa à responsabilidade solidária, da rubrica apontada em face de manifesta ilegalidade, uma vez que o seu pagamento não encontra respaldo na jurisprudência deste Tribunal.
d.	emita novo ato, livre da irregularidade ora apontada, em substituição ao ato de Aposentadoria de MARIA RITA NEVES ARAUJO, submetendo-o à nova apreciação por este Tribunal, na forma do artigo 260, caput, também do Regimento.
e.	dispense a devolução dos valores indevidamente recebidos de boa-fé até a data da ciência do órgão/entidade Fundação Universidade de Brasília, do acórdão que vier a ser proferido, com base no Enunciado 106 da Súmula da Jurisprudência do TCU.
f.	faça cessar todo e qualquer pagamento relativo ao ato impugnado de MARIA RITA NEVES ARAUJO, no prazo máximo de quinze dias, contados da ciência da decisão deste Tribunal, sob pena de ressarcimento das quantias pagas após essa data pelo responsável.
CONCLUSÃO
10.	A abrangência e a profundidade das verificações levadas a efeito fundamentam convicção de que o ato 48379/2020 pode ser apreciado pela ilegalidade, em razão das irregularidades apontadas no item Exame das Constatações desta instrução, que representam afronta à legislação e à jurisprudência de referência.
11.	O aludido ato deu entrada neste Tribunal há menos de cinco anos, não sendo aplicável, portanto, o procedimento de contraditório e ampla defesa determinado pelo Acórdão 587/2011-TCU-Plenário.
PROPOSTA DE ENCAMINHAMENTO
12.	Ante o exposto, com fundamento no art. 71, inciso III, da Constituição Federal, no art. 1º, inciso V, e art. 39, incisos I e II, da Lei 8.443/1992, no art. 260 do Regimento Interno do Tribunal de Contas da União, propõe-se: 
12.1.	Considerar ILEGAL e recusar registro do ato de Aposentadoria de MARIA RITA NEVES ARAUJO do quadro de pessoal do órgão/entidade Fundação Universidade de Brasília, com base nos arts. 71, inciso III, da Constituição Federal, 1º, inciso V, e 39, inciso II, da Lei 8.443/1992 e 260, § 1º, do Regimento Interno.
12.2.	Com fulcro no art. 262, caput, do Regimento Interno deste Tribunal, determinar ao órgão/entidade Fundação Universidade de Brasília que: 
12.2.1.	faça cessar todo e qualquer pagamento relativo ao ato impugnado de MARIA RITA NEVES ARAUJO, no prazo máximo de quinze dias, contados da ciência da decisão deste Tribunal, sob pena de ressarcimento das quantias pagas após essa data pelo responsável.
12.2.2.	emita novo ato, livre da irregularidade ora apontada, em substituição ao ato de Aposentadoria de MARIA RITA NEVES ARAUJO, submetendo-o à nova apreciação por este Tribunal, na forma do artigo 260, caput, também do Regimento.
12.2.3.	dispense a devolução dos valores indevidamente recebidos de boa-fé até a data da ciência do órgão/entidade Fundação Universidade de Brasília, do acórdão que vier a ser proferido, com base no Enunciado 106 da Súmula da Jurisprudência do TCU.
12.2.4.	promova a exclusão, no prazo 15 (quinze) dias, contados a partir da ciência desta deliberação, sujeitando-se a autoridade administrativa omissa à responsabilidade solidária, da rubrica apontada em face de manifesta ilegalidade, uma vez que o seu pagamento não encontra respaldo na jurisprudência deste Tribunal.
12.2.5.	dê ciência, no prazo de quinze dias, contados da notificação, do inteiro teor desta deliberação ao interessado, alertando-o de que o efeito suspensivo proveniente da interposição de eventuais recursos junto ao TCU não o exime da devolução dos valores percebidos indevidamente, caso o recurso não seja provido.
12.2.6.	informe o teor do acórdão que vier a ser prolatado, encaminhando ao TCU, no prazo de trinta dias, comprovante da data de ciência pelo interessado, nos termos do art. 4º, § 3º, da Resolução TCU 170/2004."
O MP/TCU, representado pelo procurador Sérgio Ricardo Costa Caribé (peça 7) , manifesta-se pela devolução dos autos à Sefip, nos seguintes termos:
" (...) Não obstante, verifica-se que não consta da instrução os fundamentos legais e/ou jurisprudenciais da irregularidade apontada. Observa-se apenas que o item 9.3 daquele documento remete o detalhamento de tal irregularidade ao Anexo II da instrução. Contudo o referido anexo não está preenchido. 
3.	Ante o exposto, este membro do Ministério Público de Contas propõe que os presentes autos sejam devolvidos à Unidade Técnica, para que detalhe os fundamentos legais e/ou jurisprudenciais da irregularidade apontada."
É o relatório.

não há.

Procurador Sérgio Ricardo Costa Caribé.

APOSENTADORIA. FUB. URP. RUBRICA JUDICIAL NÃO ABSORVIDA POR AUMENTOS POSTERIORES. MS 28819. MANUTENÇÃO DA PARCELA ATÉ TRÂNSITO EM JULGADO. ILEGALIDADE DO ATO. DETERMINAÇÕES. CIÊNCIA.

APOSENTADORIA (APOS)

Secretaria de Fiscalização de Integridade de Atos e Pagamentos de Pessoal e de Benefícios Sociais (Sefip).

Trata-se de ato de concessão inicial de aposentadoria emitido pela Fundação Universidade de Brasília (FUB) .
A Secretaria de Fiscalização de Integridade de Atos e Pagamentos de Pessoal e de Benefícios Sociais (Sefip) propõe a ilegalidade da aposentadoria, por ter identificado no respectivo ato "o pagamento de URP sem a devida absorção por reajustes salariais subsequentes".
O MP/TCU, representado pelo procurador Sérgio Ricardo Costa Caribé, manifesta-se pela devolução dos autos à Sefip, "para que detalhe os fundamentos legais e/ou jurisprudenciais da irregularidade apontada".
Acolho as análises empreendidas pela unidade instrutiva especializada, as quais incorporo às minhas razões de decidir.
As irregularidades evidenciadas foram assim analisadas pela Sefip:
"9.2.1.	Pagamento de adicional/retribuição de titulação/especialização/qualificação '82938 - IQ-INCENT. QUALIFICACAO 15% AP (Vantagem de caráter pessoal - Adicional/retribuição decorrente de titulação/qualificação) ' sem suporte em diploma/certificado adequado."
 (...) 
c.	Análise da unidade técnica (Sefip/TCU) : No ato, há comprovação da regularidade do pagamento da rubrica.
 (...) 
9.2.3.	A categoria de tempo ponderado (Atividades perigosas, insalubres ou penosas) não está amparada na jurisprudência do TCU, pois não foi deferida para 'Profissional de saúde com profissão regulamentada', ou para servidor com Regime jurídico anterior à Lei 8.112/1990 diferente de CLT ou posterior a 11/12/1990.
 (...) 
c.	Análise da unidade técnica (Sefip/TCU) : De acordo com os documentos anexados ao ato, a averbação é legal.
 (...) 
9.2.4.	Existe rubrica (10289 - DECISAO JUDICIAL N TRAN JUG AP (Decisão judicial - Outros) ) nos proventos atuais (Contracheque Siape) classificada com 'Denominação para análise pelo TCU' do tipo 'Decisão judicial'.
 (...) 
c.	Análise da unidade técnica (Sefip/TCU) : Conforme jurisprudência desta Corte de Contas, é ilegal o pagamento de URP sem a devida absorção por reajustes salariais subsequentes.
 (...) 
9.2.5.	Ato e-Pessoal em substituição a ato Sisac devolvido de acordo com comunicado da presidência do TCU.
 (...) 
c.	Análise da unidade técnica (Sefip/TCU) : Ato em substituição a ato SISAC devolvido com entrada original no TCU na data de 15/4/2016."
Como se vê, as ocorrências 9.2.1, 9.2.3 e 9.2.5 foram consideradas saneadas, restando apenas a descrita no item 9.2.4 (o qual repete o 9.2.2, não reproduzido acima) , qual seja, o pagamento de URP sem a devida absorção por reajustes salariais subsequentes. 
A irregularidade remanescente tem sido motivo de reiteradas decisões desta Corte de Contas pela ilegalidade dos atos que a apresentam, no sentido de que não é possível perpetuar-se a incorporação de valores decorrentes de sentenças judiciais que reconheceram o direito à percepção de determinados percentuais relativos a planos econômicos, diante de melhorias salariais decorrentes de implantação de novas estruturas remuneratórias (a exemplo, acórdãos 1614/2019, 1958/2014 e 398/2004-TCU-Plenário; 1910/2003, 2169/2003, 4661/2012 e 1382/2015-TCU-1ª Câmara; 8020/2016-TCU-2ª Câmara) .
Nesses casos, conforme o Acórdão 2161/2005-TCU-Plenário, as rubricas decorrentes de sentenças judiciais transitadas em julgado e as relativas a planos econômicos devem: (i) ser pagas em valores nominais, sujeitas exclusivamente aos reajustes gerais do funcionalismo; e (ii) ser absorvidas por aumentos decorrentes de restruturações posteriores de carreira, tendo em vista seu caráter antecipatório.
Considerado esse quadro, não se faz necessário detalhar "os fundamentos legais e/ou jurisprudenciais da irregularidade apontada", porque a irregularidade é patente e apresenta-se no ato em apreço.
Não obstante, no caso específico dos servidores técnico-administrativos da FUB, ativos, inativos e seus respectivos pensionistas, há decisão do Supremo Tribunal Federal que assegura provisoriamente aos beneficiários a percepção da URP de fevereiro de 1989: 
"Nesses mesmos termos, defiro a liminar pleiteada para, considerando a natureza alimentar da parcela da URP/89, paga aos substituídos durante alguns anos, suspender os efeitos dos atos emanados da autoridade indigitada coatora, dos quais resulte diminuição, suspensão e/ou retirada daquela parcela da remuneração dos servidores substituídos, e/ou que impliquem a devolução dos valores recebidos àquele título, até a decisão final da presente ação, com a consequente devolução das parcelas eventualmente retidas desde o ajuizamento desta." (cf. despacho da Ministra Relatora, Carmén Lúcia, datado de 16/9/2010, nos autos do MS 28.819/DF) .
Por outra via, o Tribunal realizou inspeção na FUB (TC Processo 011.205/2009-0) com o propósito, dentre outros, de verificar o cumprimento das determinações do Acórdão 2355/2016-TCU-Plenário:
"9.2. adotar medida cautelar para determinar à Fundação Universidade de Brasília que mantenha os valores pagos a título de URP aos beneficiários dos MS 26156 e MS 28819 nos patamares existentes antes do advento da Lei 13.325/2016;
9.3. promover a oitiva da Fundação Universidade de Brasília para que apresente, no prazo de quinze dias:
9.3.1. as razões que entender cabíveis no tocante à incidência da URP de 26,05% sobre as novas estruturas remuneratórias dos servidores dos quadros dessa instituição de ensino, com fundamento no §3º do art. 276 do Regimento Interno;
9.3.2. justificativa para a não-utilização do Sistema de Cadastro de Ações Judiciais para o pagamento da URP de 26,05%, com fundamento no inciso IV do art. 250 do Regimento Interno/TCU;" 
No voto condutor do Acórdão 561/2017-TCU-Plenário que analisou especificamente o item 9.3. do Acórdão 2355/2016-TCU-Plenário, o relator, Ministro Benjamin Zymler, fez a seguinte anotação quanto ao pagamento da URP aos servidores da FUB: 
"9. O que importa esclarecer, no caso concreto, é se o aumento da URP paga aos servidores da FUB em razão dos novos planos de carreira possui amparo judicial.  
10. Quando da prolação do Acórdão 2355/2016-TCU-Plenário, o Tribunal concluiu que não existia determinação do STF que assegurasse a continuidade do pagamento sob a forma de percentual, de modo a assegurar automaticamente aumento do valor da vantagem a cada novo aumento de remuneração."
Segundo o relator, da decisão liminar do STF no MS 28819, se extrai "que a forma como vinha sendo realizada significa que a rubrica deveria continuar sendo paga a todos os servidores, sem distinção quanto à época de seu ingresso na FUB, e sem absorção por reajustes salariais posteriores. Nada é falado sobre a forma de cálculo da vantagem, mas tão somente sobre a preservação de seu valor. A relatora cuidou apenas de evitar a redução da remuneração dos substituídos."
Entretanto, restou evidenciado que a FUB manteve, em destacado, o percentual (26,05%) , aplicado nas melhorias remuneratórias posteriores, "uma vez que os valores da URP majorados em agosto de 2016 não foram reduzidos e foi concedido novo aumento em janeiro de 2017".
Assim, o Tribunal exarou, no citado Acórdão 561/2017-TCU-Plenário, a seguinte determinação endereçada à FUB:
"9.2. confirmar a medida cautelar determinada pelo Acórdão 2355/2016-TCU-Plenário e determinar à Fundação Universidade de Brasília que:
9.2.1. corrija os valores atualmente pagos a título de URP aos beneficiários dos MS 26156 e MS 28819 para os patamares existentes antes do advento da Lei 13.325/2016".
Por essa razão, se mostra mais coerente, negar o registro do ato e expedir determinação para que a FUB comprove o atendimento das determinações constantes do subitem 9.2 do Acórdão 561/2017-TCU-Plenário (7819/2021-TCU-2ª Câmara) , caso a parcela indigitada não tenha sido suprimida. 
Também deve ser determinado à FUB que, na hipótese de vir a ser desconstituída a decisão liminar proferida nos autos do MS 28819/DF, cesse os pagamentos decorrentes da URP (26,05%) em relação ao ato impugnado (a exemplo, Acórdão 3743/2019-TCU-Primeira Câmara e 1645/2021-TCU-2ª Câmara) .
2. Uma vez que o ato foi enviado a esta Corte de Contas há menos de 5 (cinco) anos, pode ser apreciado sem a necessidade de prévia oitiva da interessada, nos termos do Acórdão 587/2011-TCU-Plenário, bem como pode ser julgado, por não se enquadrar na decisão do Supremo Tribunal Federal, em sede de repercussão geral, no âmbito do RE 636.553.
Diante do exposto, manifesto-me pela aprovação do acórdão que ora submeto à apreciação deste Colegiado.
TCU, Sala das Sessões, em 6 de julho de 2021.
Weder de Oliveira 
Relator